【裁判字號】    89,台上,1493
【裁判日期】    890323
【裁判案由】    業務侵占
【裁判全文】
最高法院刑事判決                              八十九年度台上字第一四九三號
    上訴人  林澄輝
    被  告  乙○○
            丙○○
            甲○○
右上訴人因自訴被告等業務侵占案件，不服台灣高等法院台中分院中華民國八十六年
十月一日第二審更審判決（八十五年度上更(一)字第四七號，自訴案號：台灣台中地方
法院八十三年度自字第一二七一號），提起上訴，本院判決如左：
    主  文
原判決撤銷，發回台灣高等法院台中分院。
    理  由
本件原判決以上訴人林澄輝於第一審自訴意旨略稱：被告丙○○、乙○○、甲○○分
別為國凱建設有限公司（以下簡稱國凱公司）董事長、董事及總經理。國凱公司在台
中市○○○路○段三二○號建售「非凡比天生領袖大廈」，於該大廈各買主陸續付清
購屋尾款時，被告三人即向各買主表示，為免住戶管理委員會正式成立後，因有些買
主尚未遷入居住，不易收取，而預向各買主收取三個月之大廈管理費，上訴人亦因此
預繳三個月之管理費新台幣（下同）一萬七千三百三十六元，計「非凡比天生領袖大
廈」共六十六戶，被告預收之管理費共達一百餘萬元。嗣至民國八十一年十一月間，
大廈成立管理委員會，被告三人均強力運作而當選為管理委員，乙○○且為主任委員
，該預收之管理費成為被告三人基於業務上而持有之財物。乃被告等竟遲至八十二年
三月底，始完成該大廈之各項公共設施，移交管理委員會管理，惟預收之管理費則拒
不移交，全部據為己有，致使管理委員會不得不自八十二年四月一日起之最初三個月
管理費仍向各住戶收取，因認被告等涉犯刑法第三百三十六條第二項之業務侵占罪嫌
等情。惟經審理結果，認為不能證明被告等犯罪，乃維持第一審諭知被告等無罪之判
決，駁回上訴人在第二審之上訴，固非無見。
惟查：(一)審理事實之法院，對於被告之犯罪證據，應從各方面詳予調查，以期發現真
實，茍非調查之途逕已窮，而被告之犯罪嫌疑仍屬不能證明，要難遽為無罪之判斷。
被告等既供承國凱公司確向「非凡比天生領袖大廈」買主預收三個月之管理基金（見
第一審卷第十六至十八頁），而由卷附之該大廈住戶管理委員會會議紀錄所示，除由
國凱公司職員楊明明於會議發言稱：「大樓每月的開銷公司大約統計個數字給委員做
參考：(1)公共水電費八萬元，(2)機電和雜支六萬元(3)電梯保養八萬元(4)警衛三人八萬
元，共計三十萬元，總建坪五八八八‧○二坪，平均每坪五○‧九元」外，並無國凱
公司提出所謂之明細表，及該住戶管理委員會就該所謂之明細表予以確認之記載（第
一審卷第九十四頁）。則國凱公司向「非凡比天生領袖大廈」買主所預收之系爭款項
，其下落如何﹖被告等有否巧立名目虛報支出，而將代收之管理費侵占入己之情事？
尚非全然無疑，仍有深入研求之餘地。第一審已認有予以調查之必要，而命被告提出
該明細表（第一審卷第八六頁背面），惟被告等始終未提出，且被告丙○○、乙○○
二人於原審審理時即未出庭應訊，乃原審未詳予調查審酌，並說明證據取捨之理由，
即遽謂被告等被訴業務侵占犯行係屬不能證明，自有調查未盡及理由不備之違誤。(二)
上訴人指稱：被告等向伊表示為免住戶管理委員會正式成立後，因有些買主尚未遷入
居住，不易收取，而向伊預收三個月之大廈管理費，該款項係供住戶管理委員會八十
二年四月一日正式成立後之最初三個月管理費。又由上訴人所提出繳款明細表以觀（
見第一審卷第五頁），國凱公司係以「預收管理基金」之名義，向上訴人收取系爭款
項。而原判決亦謂上訴人係向國凱公司購買成屋，非如其他預售屋買主與國凱公司訂
有如何分擔自通知交屋之日起有關管理費之「附約」（見原判決理由三、四）。則上
訴人所繳付系爭款項之用途如何﹖究係支付交屋後至管理委員會正式成立前之費用，
抑或預付管理委員會正式成立後之最初三個月管理費﹖殊非無疑，此攸關被告等應否
將上訴人所繳付系爭款項，移交該大廈正式成立之管理委員會，饒有傳訊向上訴人收
取該款項之經辦人許淑玲徹查明白之必要。乃原審未傳訊該證人，即遽認上訴人所交
付系爭款項，係為支付交屋後至管理委員會正式成立前之費用，難謂已盡調查能事。
上訴人上訴意旨指摘原判決不當，非無理由，應認有發回更審之原因。本件被告等被
訴業務侵占罪，雖屬刑事訴訟法第三百七十六條第三款之案件，惟於修正刑事訴訟法
前原得上訴於第三審法院，且已繫屬於法院，依刑事訴訟法施行法第五條第一項規定
，仍應依施行前之法定程序終結之，附此說明。
據上論結，應依刑事訴訟法第三百九十七條、第四百零一條，判決如主文。
中      華      民      國    八十九    年      三      月    二十三    日
                              最高法院刑事第八庭
                                  審判長法官  吳  雄  銘
                                        法官  池  啟  明
                                        法官  石  木  欽
                                        法官  郭  毓  洲
                                        法官  吳  三  龍
      右正本證明與原本無異
                                              書  記  官
中      華      民      國    八十九    年      三      月     三十     日


司法院資訊處製作；財團法人民間司法改革基金會備份。
